【裁判字號】    95,消,8
【裁判日期】    950926
【裁判案由】    損害賠償
【裁判全文】
臺灣臺北地方法院民事判決                 95年度消字第8號
原      告  甲○○
被      告  美商康健人壽保險股份有限公司台灣分公司
法定代理人  乙○○
訴訟代理人  陳仕振律師
上列當事人間請求損害賠償事件，本院於民國95年9月5日言詞辯
論終結，判決如下：
    主      文
原告之訴及假執行之聲請均駁回。
訴訟費用由原告負擔。
    事實及理由
一、原告主張：
    原告於民國87年7月23日以自己為要保人及被保險人，與被
    告訂立意外傷害保險及傷害醫療住院日額保險金契約，保險
    期間均自87年7月23日中午12時起至88年7月23日中午12時止
    ，保險期間屆滿後，原告同意續保一年，自88年7月23日中
    午12時起至89年7月23日中午12時止。嗣原告於89年1月8日
    在家中進行果樹整理及施肥工作時，因意外跌倒導致腰部受
    傷，經送醫診治後發現原告因該次跌倒而受有「脊椎盤突出
    症合併坐骨神經痛」等傷害，原告依約向被告申請給付意外
    殘廢保險金新台幣（下同）350萬元，被告拒絕理賠，嗣原
    告提起民事訴訟並經最高法院判決原告勝訴確定。惟於高等
    法院審理期間，被告提出之理賠文件中記載：「明顯看出應
    非意外，拒賠，並列不良客戶名單」、「列NA/NR不良名單
    」，造成原告名譽權及信用權受有損害，爰依民法第227 條
    之1、第184條第2項、第195條第1項及消費者保護法第51 條
    規定，請求被告賠償非財產上損害1000萬元。並聲明：(1)被
    告應給付原告新台幣1000萬元，及自起訴狀繕本送達翌日即
    95年4月18日起至清償日止按年息5%計算之利息。(2)願供擔
    保請准宣告假執行。
二、被告則以：
  (一)原告主張被告債務不履行之行為，係因被告於工作底稿中所
    記載之內容，惟該記載內容與兩造間訂立保險契約所應為之
    給付無涉，故被告並非債務不履行，且原告並未舉證證明其
    名譽權及信用權受有如何之具體損害，以及該等損害與被告
    債務不履行行為間之因果關係。
  (二)原告所指被告於工作底稿（Claim Work Sheet）中記載：「
    將原告列入不良客戶名單」及「列NA/NR不良名單」，該工
    作底稿係被告對客戶理賠與否之內部評估資料，並不對外公
    開，且該工作底稿係因原告於另案向台灣高等法院聲請調查
    證據後，經台灣高等法院命被告提出後，原告始知悉該工作
    底稿之記載內容，故被告並未侵害原告名譽權及信用權。
  (三)原告雖又依消費者保護法第51條規定請求懲罰性損害賠償，
    但原告係依民法第227條之1而非依消費者保護法規定提起本
    件訴訟，故原告以消費者保護法第51條規定為其請求權基礎
    ，並無理由。並聲明：原告之訴及假執行之聲請均駁回；如
    受不利判決，願供擔保請准宣告免為假執行。
三、兩造不爭執之事實：
  (一)兩造於87年7月23日簽訂意外傷害保險及傷害醫療住院日額
    保險金契約，保險期間1年，期間屆滿後經原告同意續保1年
    ，原告於89年1月8日保險契約存續期間發生保險事故。
  (二)原告訴請被告給付意外殘廢保險金350萬元，經最高法院94
    年度台上字第558號民事判決原告勝訴確定後，被告已依保
    險契約給付保險金。
  (三)被告於高等法院審理時提出之工作底稿（Claim Work Sheet
    ）中記載：「明顯看出應非意外，拒賠，並列不良客戶名單
    」、「列NA/NR不良名單」。
四、按民法第227條之1規定，債務人因債務不履行，致債權人之
    人格權受損害者，準用第192條至第195條及第197條之規定
    ，負損害賠償責任。則本件原告既主張被告於工作底稿所為
    之記載，侵害原告之名譽權及信用權，應依民法第227條之1
    規定負非財產上損害賠償責任云云，但為被告所否認，則原
    告首先即應舉證證明被告於工作底稿中記載：「明顯看出應
    非意外，拒賠，並列不良客戶名單」、「列NA/NR不良名單
    」等文字，為債務不履行。而所謂債務不履行，係指債務人
    違反契約義務而未依債之本旨為給付，故原告必須先證明被
    告係違反系爭契約之何種給付義務或附隨義務。惟查原告並
    未舉證證明依系爭保險契約約定，確實課予被告何種附隨義
    務，使被告不得於工作底稿中記載系爭內容；則被告於工作
    底稿中記載系爭內容，即無違反附隨義務可言，自不需對原
    告負債務不履行責任。是被告所辯，應屬可信。原告此部分
    之主張，並無理由。
五、次按民法第184條第2項規定，係以違反保護他人之法律為侵
    權行為損害賠償責任之構成要件。而原告主張被告於工作底
    稿所為之違法記載，侵害原告之名譽權及信用權，應依民法
    第184條第2項及第195條第1項規定負非財產上損害賠償責任
    云云；被告則否認之。經查原告並未舉證證明被告於工作底
    稿記載系爭內容，究竟違反何種保護他人之法律，則依照前
    述說明，顯與民法第184條第2項之規定不符。此外系爭工作
    底稿為被告公司之內部資料，並不對外公開，且原告係於另
    案審理中向高等法院聲請調查證據後始知悉該記載內容，第
    三人無法知悉該工作底稿之記載內容。原告雖主張因被告拒
    絕理賠，使其無法清償信用卡借款而遭玉山銀行列為拒絕往
    來戶云云；惟查原告亦自承玉山銀行當時並不知道原告被列
    入不良客戶名單，有言詞辯論筆錄一份在卷可稽，則據此足
    證被告於工作底稿中記載系爭內容，並未使原告在社會上所
    受之評價及信用受有減損，自無侵害原告名譽權及信用權之
    情事可言。故原告此部分之主張，亦無理由。
六、按消費者保護法第51條規定：「依本法所提之訴訟，因企業
    經營者之故意所致之損害，消費者得請求損害額三倍以下之
    懲罰性賠償金；但因過失所致之損害，得請求損害額一倍以
    下之懲罰性賠償金」。且該條之適用，係以企業經營者提供
    之商品或服務，與消費者之損害之間，具有相當因果關係為
    要件，且其損害係屬財產上之損害，並不包含非財產上之損
    害（最高法院91年度台上字第1495號判決意旨參照）。而依
    消費者保護法所得提起之訴訟，分別為該法第7條商品製造
    人或服務提供人之責任、第8條經銷者之責任、第9條輸入商
    品或服務之企業經營者之責任、第10條企業經營者防止危害
    發生之義務。則原告既主張被告於工作底稿所為之記載，侵
    害原告之名譽權及信用權，應依消費者保護法第51條規定，
    給付懲罰性賠償金云云，而被告否認之，則原告應先就被告
    有違反前述消費者保護法規定情事，致原告受有財產上損害
    ，並提起消費訴訟後，始得請求懲罰性賠償金。惟查原告並
    未具體說明被告有何違反消費者保護法第7條、第8條、第9
    條、第10條規定之情事，亦未依該法規定提起消費訴訟，復
    於本院言詞辯論時自陳並未受有財產上損害，卻僅空言主張
    被告應就其於工作底稿所為記載之行為，負消費者保護法第
    51條規定之懲罰性損害賠償云云，則依照前述說明，顯與消
    費者保護法第51條規定不符。是被告所辯，應屬可採。原告
    此部分之主張，並無理由。
七、綜上所述，原告主張被告於工作底稿中記載系爭內容，造成
    其名譽權及信用權受有非財產上之損害，而依民法第227條
    之1、第184條第2項、第195條第1項及消費者保護法第51條
    規定，請求被告給付原告1000萬元及法定遲延利息，為無理
    由，應予駁回。原告之訴既無理由，則其假執行之聲請亦失
    所附麗，併予駁回。
八、因本件事證已臻明確，兩造其餘主張陳述及所提之證據，均
    毋庸再予審酌，附此敘明。
九、訴訟費用負擔之依據：民事訴訟法第78條。
中    華    民    國    95    年    9    月    26    日
                  民事第六庭    法  官  邱  琦
以上正本係照原本作成。
如對本判決上訴，須於判決送達後二十日之不變期間內，向本院
提出上訴狀。
中    華    民    國    95    年    9    月    26    日
                                書記官  池東旭


司法院資訊處製作；財團法人民間司法改革基金會備份。
